282Edepot - Archives communales déposées de Gy
Archives Départementales de la Haute-Saône
- ARCHIVES ANCIENNES
  - COMPTES DE L'EGLISE
    - Chapelles et chapelains: fondation de la chapelle de la Sainte Croix par Jean de Soillenays, prêtre curé de l’église paroissiale de Saint-Sauveur, près de Luxeuil, le 3 septembre 1406. Son testament est daté de Nice où Jean de Soillenay (Saillenard) s’est rendu à la curie Romaine, sous le pape Benoit XIII; l’acte est dressé par Laurent de Vohona, du diocèse d’Autun; clerc public, apostolique et impérial; Jean de Soillenays lègue 4 écus au couvent des frères minimes de Nice; 10 écus d’or à l’église paroissiale de Saint-Sauveur; diocèse de Besançon avec fondation d’un anniversaire; il laisse dix francs à son serviteur Jean, dit la Friche, clerc du diocèse de Besançon, avec mission de ramener son cheval gris à son neveu Jean le Camuz de « Fonte-romand » (Fondremand), diocèse de Besançon; il fonde sur les revenus de tous ses biens à Gy et à Besançon, une chapelle perpétuelle à la dévotion de la Sainte Croix dans l’église paroissiale de Gy, où un chapelain devra être institué, et à la charge de faire célébrer 3 messes et un anniversaire; le droit de patronage et de présentation appartiendront à son héritière puis à ses héritiers mâles, et s’il n’y en a pas, à quatre échevins de la ville de Gy, honnêtes hommes; le testateur se reconnait redevable de 48 francs d’or au coin du roi de France, envers Jean de Gy, chanoine de Besançon, archidiacre de Luxueil; il tient quitte Guillaume de « Brangiis » (Branger, Saône-et-Loire), curé de Longepierre (Saône-et-Loire) de 20 écus d’or qu’il lui a remis pour les frais encourus par ce dernier à la curie romaine pour la défense des affaires pressantes du testateur et il ordonne qu’on lui rende son cheval bai ou à défaut qu’on le lui rembourse; il se reconnait redevable envers Simon de « Buxeyo » (Bucey), demeurant à « Mailleyum » (Mailley), diocèse de Besançon, de 20 francs d’or, envers Jacques de Solerio, marchand de pain habitant Avignon, de 16 florins d’or d’Avignon, et envers les héritiers de Gervais Provayre, épicier d’Avignon, de 4 florins d’Avignon; il reconnait avoir reçu de Jean Richard, « litterarum apotoliscarum scriptore », en son nom et au nom d’Henriette de « Amoncuria » (Amoncourt), abesse du couvent de Remiremont de l’ordre de Saint Benoit, diocèse de Toul, 30 écus d’or; il reconnait avoir en main un bréviaire à l’usage de l’église de Besançon, dans lequel il dit ses heures, et appartenant à son église de Saint-Sauveur, où il faudra le rapporter; il déclare détenir dans la ville de Nice et en cour de Rome, une somme d’argent se montant à 16 écus d’or, ainsi que « raubas corporis mei », et 6 tasses d’argent, pesant environ 5 onces, que lui a remises Jean de « Nanto », archevêque de Vienne (Jean II de Nans, 1403-1423, plus tard évêque de Paris) quand celui-ci l’a reçu pour les frais de certaines affaires de l’église de Vienne; objets qui devront être restitués à leur propriétaire; il confie à Myonus « infirmarius monasterii de Luxovio » la poursuite et l’accomplissement de toutes les choses qu’ils avaient entreprises ensemble, et l’en tient moralement responsable; il institue pour héritière seule et universelle sa nièce Jeanne, fille de « Perrini Midey » (ailleurs Perrini dicti Midey) de Gy, lui laissant tous ses biens meubles et immeubles et tous ses droits, à charge de payer les choses susdites et constitue pour exécuteurs testamentaires Guillaume de Branges, présent, Jean Richard, présent, Jean de « Avrigneyo » (Avrigney), curé de « Lovinco » (Longwy, Jura), Henri de « Villa », prêtre, absent, Simon de « Buxeyo » (Bucey), absent; l’acte est passé dans la demeure du testamentaire à Nice, près de l’église des frères mineurs; sont présents: frère Guy de « Autre-Curia » (Autricourt, Côte d’Or ou Haute-Saône, où se trouvent Autricourt et Attricourt) cellerier de l’abbaye de Molesme (Côte d’Or), de l’ordre de Saint-Benoit, diocèse de Langres, maître Albéric « Loveti », licencié en droit vicaire de l’église paroissiale de Lineyo (peut-être Ligny en Barrois, Meuse); Thierry de « Romerovilla » (Remereville, Meurthe-et-Moselle), prêtre du diocèse de Toul, Guillaume « Januarii » et Jean « Bisuntinetii », clercs du diocèse de Besançon; l’héritiere et les exécuteurs testamentaires sont convoqués à Gy la même année pour parvenir à l’exécution du testament; des protestations légales sont élevées par Guiete, veuve de Guillaume de Soillenays, de Gy (1406) (ce testament est publié dans Ulysse Robert, Testaments de l’Officialité de Besançon, t. II (Paris, 1907) pp. 9-13). Une note au revers du parchemin révèle que la présentation et l’oblation de la chapelle de la Sainte Croix appartiennent par la suite aux échevins de Gy. Girard Maistre, de Gray, chapelain de la chapelle Sainte Croix, fondée en l’église paroissiale de Gy, demande la permutation de cette chapelle contre le canonicat que messire Jean Belin, chanoine, détient dans l’église Collégiale de Gray (1592); un impôt sur le revenu des chapelles est levé en vertu d’un édit de la cour pour contribuer à la nourriture des pauvres (1623; une lettre de Tricornot, de Gray, une lettre de Jacques de Blanier, de Besançon, bénéficiaire d’une chapelle; il y a 20 chapelles fondées en l’église de Gy); donation par Gérard Bonnier, adjudant dans un régiment d’infanterie en Italie, du droit de patronage qu’il possède dans la chapelle Saint-Nicolas, à son frère Jean Bonnier adjudant dans un régiment d’infenterie en Bourgogne (1645); quittances de Marin Devaux chanoine prébendier de Champagney, au titre de chapelain de la chapelle de l’Enfance de Jésus (1756-1762); Charles de Laborey, seigneur de Chargey, Cult, Virey, etc., chanoise du chapître de Besançon, ordonne reconnaissance, mesurage et borange des fonds dépendant de la chapelle Saint « Humbert » dont il est chapelain (1770); le curé de Saint-Loup, Velloreille et Villefrancon, Jean-François Mairette présente requête à l’archévêque pour que soit réunie à son bénéfice la chapelle Saint Martin de Gy, fondée par un ancien curé de Saint-Loup; l’archévêque nomme le curé Billotet de Choye pour mener l’enquête (1789)., 1406-1789; 282 Edepot 356; 1 liasse, 1 parchemin, 255 pièces papier.
    - Familiarité. -Familiarité de Gy: statuts donnés par l’archevêque Ferdinand de Rye en 1615; réception d’un prêtre familier (1661); fondations de messes (1641-1666), rentes, pièces de procédures; les prêtres familiers reçoivent des échevins de Gy des intérêts de rentes, la rente de la fondation de Bosco à partir de 1655, des gratifications pour leur présence aux processions et aux grandes messes, ainsi que pour la célébration des offices demandés par le conseil (à partir de 1687); en 1691 une procession est faite à Notre Dame des Capucins de Gray; les processions annuelles sont celles des fêtes de Saint Marc et des Rogations; des offices sont célébrés après Pâques pour la conservation des biens de la terre (offices des 40 heures); d’autres offices ou processions ont lieu pour obtenir le beau temps et pour exorciser les insectes; les prêtres familiers cités sont Bergeret, 1630-1634; Bernard, 1607; Berthod, 1782; Bolot, 1765-1767, 1781-1787; Bouvier; 1767-1769; Buchet, 1684-1687; 1767-1784; Charlet, 1727; Charmes, 1788-1789; Chemal, 1788-1789; Cocagne, 1768-1779; Dard, 1646, 1727; Durieux, 1778-1789; Febvre, 1669-1691; de Fer (?) 1598; Christophe Fuguet, 1722-1791; Foley, 1766-1772; Christophe de Fouvant, 1665-1684; Genin, 1766-1775; 1788-1789; Richard Girard, 1643-1654; Gousty, 1766-1778; Guignet, 1646-1647; J. Jacquard, 1640-1647; Jannot, 1666; C. Richardot, 1643-1664, 1696; Sermage, 1654-1673; 1762-1784. Familiarité de Gray: pièces relatives aux rentes dues par la ville de Gy aux prêtres familiers de Gray (1639-1656 et 1710-1724); en 1652 Guillaume Forestier surintendant des postes des postes en Bourgogne rachète une rente aux familiers., 1577-1790; 282 Edepot 357; 1 liasse, 1 parchemin, 148 pièces et cahiers papier, 2 cachets.
  - ASSISTANCE PUBLIQUE, JURIDICTIONS ECCLESIASTIQUES
    - Enseignements: recteurs et rectrices des écoles, conventions, quittances, pièces annexes; par la convention passée pour 3 ans entre Jean Fouvans et la ville en 1628, et par celle passée par Claude Louis Ligien et la ville en 1631; nous voyons que le maître d’école doit conduire les écoliers à l’église, deux fois par jour, en plus des messes, le matin pour y chanter le salut accoutumé devant l’autel de Notre Dame de Pitié et le soir pour y sonner la petite cloche pour annoncer les Vêpres et dire les Ave Maria, dé profondis et « collettes » (collectes, oraisons) accoutumés dans la même chapelle, et ensuite dire également dé profondis à haute voix et la « colette » fidelum sur la tombe d’Hugues Guye, ancien recteur d’école, tombe située au milieu de la n ef; le recteur doit recevoir tous les enfants, grands et petits, de Gy, tant « urbanistes » (externes) que pensionnaires et « caméristes » (les caméristes étant ceux qui dorment en dortoir); les caméristes de Gy payeront 10 francs par an, tandis que les « caméristes étrangers » conviendront d’un prix avec le maître; les « urbanistes » payeront chacun deux gros par mois; le maître reçoit des gages de la part de la ville (30 francs par an en 1628 et 60 francs par an en 1631) et la jouissance de la maison de l’école et de ses meubles (un inventaire en est donné en 1628); l’enseignement se poursuit jusqu’à « l’humanite » (latin) et la réthorique pour ceux qui en sont capables; les maîtres ou recteurs d’école sont Pierre Ferroux, 1577 (en 1609, Adrien Poissenot, prêtre de Gray, refuse la charge de recteur qui lui parait écrasante et mal payée); F. Gabiot, 1598; Claude Brulard, 1616-1617; Claude Gatte, curé de Bannans (Doubs) qui est renvoyée dans sa cure par décision de l’archévêque de Ry, en 1623 et conformément aux règles canoniques en vigueur (1619-1623); Jean Berthe qui est recommandé de Cugney par Richard Girard, prêtre, qui signale que grâce à l’enseignement donné depuis 4 ans par ce maître, quantité de domestiques ont pu être reçus comme élèves par les pères jésuites de Dole et de Besançon (1623-1627); Jean de Fouvans, de Gy (1628-1631); Claude-Louis Liegin ou Ligien (1631-1636); Jacques Vienney de Sauvigney-lès-Angirey; Antoine Die, citoyen de Nancy, recteur pour le français seulement et qui invite les magistrats et notables de la ville au spectacle d’une tragi-comédie donnée par ses écoliers en 1660 (1659-1664); Pierre-Nicolas Pesex (1664-1667); J. Jacquet (1683-1686); Goubot (1691); Odil Poitout (1691); J.-Cl. Barbizet (1724); Fr. Vitras, qui touche 200 livres de gages annuels (1747-1750); V. Calame, recteur pour le latin, qui procède en 1755 à une distribution de prix (1755-1765); Jean Vautherot de Besançon, maître de lecture, écriture et arithmétique, qui touche 150 livres de gages par an avec des avantages en nature (sel, bois) et qui est exempté de tous impôts; ses élèves lui payeront par mois: pour apprendre à lire 5 sols, à lire et à écrire, 6 sols, à lire et écrire et compter, 8 sols (1766); l’abbé Genin, recteur pour le latin, les humanités, la rhétorique et les sciences, aux gages de 200 livres par an et avec les avantages déjà cités (1765-1768); Charizey (latin, 1768-1774); Faivre (français, 1768-1774); Claude-François Morel (latin 1774-1775); Nicolas Jouffroy (français, 1778-1780); Anotine Vautravers (français, 1781-1782); Matthieu (latin et humanités, 1775-1785); Duriez (français, 1783-1785); Joignerey (français, 1788-1789); Pitoy (humanités, 1787-1789). Les conditions imposées aux maitresses d’école sont d’enseigner aux petites filles à lire, à écrire, à compter, et de faire leur instruction religieuse sous la direction du curé; de les conduire au catéchisme, aux messes et aux processions; la maîtresse devra se trouver tous les dimanches et jours fériés à la messe pour y « commencer le Rosaire »; les élèves payeront par mois aux maitresses, 4, 5 ou 6 sols, suivant le nombre de matières apprises (convention de 1760); les maitresses citées sont: Catherine Fraichot (1691); Jeanne-Françoise et Thérèse Delangre (1760-1763); Marguerite Dubois (1763-1769); Jeanne Bon (1778-1780); Jeanne-Françoise Contet et une associée (1781-1784); Françoise Potey et une associée (1785-1789)., 1577-1789; 282 Edepot 358; 1 liasse, 218 pièces papier.
    - Assitance publique: impôts levés pour les pauvres en vertu d’un édit de la cour (1587); sages femmes (1616-1789); fondation du chanoine Camus de Bosco, docteur es Saints décrets, chanoise de l’église de Besançon, prébendier et seigneur de Saligney (Jura), official de la cour de Besançon, décédé en 1635, avait légué par testament, en 1663 trois mille francs à la ville de Gy, à charge pour elle de payer annuellement, le jour de Noël, 100 francs à une fille pauvre de Gy pour l’aider à se marier, 10 francs à 20 pauvres de Gray, et 6 francs aux prêtres familiers chargés de chanter le jour anniversaire de la mort du testataire; Antoinette Gelyot, femme de Pierre Dard, de Gy et leurs descendants sont chargés de désigner les bénéficiaires (1633-1789). Jean Faibure, chirurgien, reçoit une donation de reconnaissance de ses soins et assistances pendant la guerre et la peste (1644); information demandée par Claude de Fouvans et Nicolas Buchet, apothicaires et par François Estevenot, chirurgien, tous de Gy, contre le français La Roche venant de Montbéliard se disant chirurgien, et sa femme, tous deux suspects d’hérésie (1650). Enfants trouvés abandonnés, dont l’un est conduit à l’hopital du Saint-Esprit à Besançon (1765) et deux autres à celui de Gray (1768 et 1784); autopsie de Thiriet par Jean-Bonnaventure Lelut, chrirugien (1783); location par la ville d’une maison pour y héberger l’hôpital, celle du marquis de Brun (1738) puis celle de Noirpoudre, de Gray (1747-1754) et rentes de 100 livres versées par la ville à l’hopital (1764-1784); pain distribué aux pauvres par le boulanger Jean-Baptiste Babey, sur ordre de la ville (1762 et 1764); versement de 12 livres à Bernard Macmanus, seigneur irlandais, autorisé par le roi à quêter auprès des villes de France la rançon de son père, Fémix Macmanus, capitaine du vaisseau « La Gloire » qui, pris par les pirates est détenu à Tripoli; ateliers de charité: lettre de l’intendant Caumartin à Saint Ange et Virvaux son subdélégué à Gray, instructions imprimées et quittances des sommes payées par la ville aux ouvriers ayant travaillé sur les chemins., 1587-1789; 282 Edepot 359; 1 liasse, 1 parchemin, 141 pièces papier.
    - Epidémie de peste, édits, corespondances, quittances, pièces annexes; la peste à Besançon en 1544; Etienne Velin garde la porte du bourg de Gy, du 8 juillet au 24 août « du temps que l’on se mouroit à Besançon » et aux environs; la peste à Gy en 1568; la maison de Simon Bresillet, notaire, est atteinte, les morts sont menés dans les bois, les enterreurs reçoivent du vin (août-novembre); peste à Gy de 1598 à 1599; le chirurgien Henry Febvre donne ses soins aux malades; un médecin est recherché à Voisey, près de Jonvelle (Voisey, Haute-Marne) et à Gray, sans succès, semble-t-il; le médecin Bonnier refuse de venir à Gy aux conditions proposées et demande 50 écus par mois avec le logement et le couvert; Claude de Fouvans se rend en pèlerinage auprès des reliques de saint Taurin à Gigny (Jura) au nom de la paroisse, accompagné de Jean Pouthier, de Chariez; Françoise Garnier a fait « deux estaux de saint Sébatien et saint Taurin » en cire; Guillaume Robert et Jean Flatot sont les enterreurs de la ville de novembre 1598 à février 1599; la peste de 1625 à 1641: en 1625 Hugues de Jacquemet écrit de Gray pour donner des nouvelles de la peste qui règne en Lorraine, et fournit une liste des lieux atteints; en 1627 la ville de Gy fait un édit de police en vue de préserver la ville de la peste; les mendiants étrangers devront être entretenus par ceux qui les hébergent, et ne plus mendier dans les rues; de même les mendiants quel qu’ils soient ne devront pas séjourner dans le « four » pour s’y chauffer et y mendier; les tanneurs devront exercer leur métier « au bas du bief » ou hors de la ville et jetteront leurs « immondices » aux endroits désignés; le bétail mort sera enterré « aux grands Chaucheurs ou louvière »; les bouchers devront prendre les mêmes précautions que les tanneurs pour les entrailles des bêtes; le linge sale ne pourra être lavé au dessus d’un certain bois qui traverse la fontaine (cours d’eau de Gy); les fumiers des rues principales devront être jetés hors de la ville tous les 8 jours; les hôtes publics ne pourront recevoir personne après que la garde des portes aura été levée; des édits du roi Philippe IV d’Espagne interdisent le commerce avec les provinces voisines (12 août 1629); règlent la conduite de ceux qui quittent les villes contaminées (1er septembre 1629) ordonnent la prolongation de la nourriture des pauvres par les communautés, afin qu’ils ne soient pas contraints de mendier (12 septembre 1629 et 8 août 1630); un édit imprimé de 1635 ordonne la garde des portes par des gens armés, la déclaration immédiate de toute maladie suspecte, l’envoi des malades dans les « loges » qui devront être éloignées de 500 pas au moins des chemins; la peste règne à Besançon en 1629 et les « Avennes » de la ville sont gardées par les communautés voisines; Monsieur de Vellemoz rentre dans son village; Frasne-le-Chatel est atteint de peste en 1630, ainsi que Roche-sur-Bucey; Longevelle, Sauvigney; en 1631 ce sont Citey, Angirey, Vesoul; à Gray quelques cas sont signalés de 1629 à 1631 et le bailli d’Amont, Tricornot est réfugié à Gy, où il reçoit deux lettres de ses concitoyens en mai 1631; Pierre Paguelle lui assure que la santé est bonne dans leur ville, que les habitants ont libre entrée dans les villes de la province, et que peu de bourgeois de Gray de sont retirés de la campagne; le sieur de Lyon écrit au bailli Tricornot que depuis l’arrivée à Gray des reliques de saint Roch il n’y a plus eu « d’accidents » à Gray, ni même de malades aux loges; le mécontentement contre le bailli s’est manifesté surtout parce qu’en raison de sa présence, la porte de Gy a été fermée aux habitants de Gray et il y a eu, dit Lyon « quelques nouvelles fractures en vos lozanges » (vitraux, brisés); de plus « l’on tient lundi notre bailliage. La cour en ayant laissé le pouvoir à Monsieur le lieutenant »; de Marnay, les échevins signalent en1630 que le médecin Tinseau est venu les prévenir que le procureur Perrin, de Gray, vient de mourir de la peste à Jallerange et que le médecin Monnot, de Gy, qui lui avait donné ses soins, a été mis en quarantaine; Chenevrey est atteint par la peste en 1632, et Choye en 1635; à Gy, pour éviter les contagions on « barre » chez eux ceux qui viennent des autres villes: le vicaire général et l’official de Besançon sont « barrés » au château pendant 40 jours (1629); Claude de Fouvans, apothicaire et Claude Bergeret, prêtre familier, qui sont allés porter assistance à François de Fouvans, curé de Chambornay, malade, sont au retour « barrés » chez eux malgré les attestations du « certificateur » « Golut », de Chambornay, des chirurgiens Louis Malbouhans, de Vesoul, et Jean Mulot, de Cromary; Jean-Claude Garnier, procureur postulant à la cour de Dole ne peut faire entrer à Gy sa femme venue de Dole, qui a pourtant entre fait un séjour dans une maison « champètre », puis à Brésilley et à Pesmes; Claude Dardot, procureur du roi à Jonvelle, en peut revenir à Gy pour les vendanges de ses terres car il y a eu quelques cas de peste à Jonvelle (septembre 1635); la peste règne à Gy à partir de décembre 1636: les « bastonniers » chassent les étrangers hors de la ville et gardent les maisons contaminées (décembre 1636-1638); des « nettoyeurs » viennent ensuite « répurger » ces maisons (décembre 1636); Jacques Bonne, enterreur de la ville (décembre 1636-1637) est parfois aidé de plusieurs hommes: en janvier 1637, cinq hommes enterrent les « corps qui estoient par les chemins »; deux vignerons, par convention faite avec la ville, enterrent 129 « cadavres de charonnes » du 14 avril au 6 mai; deux religieux minimes de Besançon viennent à Gy célébrer le grand Jubilé accordé par le Pape à la province et aussi assister les malades atteints de la peste (fin décembre 1636-début janvier 1637); les 4 portes de la ville (Bidoulet, Favret, du Pont, de la Barrière ( ?) ou porte du Bourg en haut) sont gardées continuellement de novembre 1636 à décembre 1637, et sporadiquement de 1627 à 1641 (des mentions de la peste de 1531 seront trouvées dans les comptes, liasse 107 CC 2)., 1544-1641; 282 Edepot 360; 1 liasse, 103 pièces et cahiers papier, dont un imprimé, 21 cachets dont 2 de Gy.
    - Divers affaires religieuses: « pardons » ou indulgence accordée par Jean Rolin, cardinal, évêque d’Autun, à tous ceux qui préteront leur concours à la restauration et à la conservation de l’église paroissiale de Gy, érigée sous le vocable de Saint Symphorien (martyr à Autun au IIIème siècle) à condition qu’ils se soient confessés et se soient repentis au cours de l’une des principales fêtes de l’année, ou à l’anniversaire de Saint Symphorien. Cette indulgence est donnée au château « Lucenaii » (Lucenay-l’Evêque, Saône et Loire), le 21 janvier 1457; une attestation d’authenticité des reliques de Saint André et de Sainte Barbe, signée de « Ludovicus Demores, dominus de Recheulx diocesis carnothensis peregrinus… »: ce seigneur atteste les avoir reçues de Jean Alexandre, évêque de l’archevéché d’Arcadie, dans la cathédrale de Candie, en Crète, avec le consentement du vicaire de ce lieu, et les avoir ensuite remises à Pierre Vuillet, du diocèse de Besançon (1505-1506); fêtes de Saint Symphorien: l’amodiateur de « la conduite et gouvernement des danses » qui se font habituellement le jour de Saint Symphorien reçoit du conseil de sa ville 12 francs pour « aider » à la nourriture et boisson des joueurs d’instruments, participation accordée exceptionnellement en raison de la paix générale qui est arrivée (1660); confréries: Claude de Fouvans, apothicaire fait remise à la ville d’une somme de 600 francs, à charge par elle de remettre en état la chapelle dite « l’hospital » et à condition que les confrères de la croix puissent y tenir leurs assemblées (1653); accord entre les confrères de Notre-Dame, de Saint Nicolas et de Saint Sébastien d’une part, et les héritiers d’Etienne Guigne, prête familier de Gy, au sujet de la rétribution des offices fondés par les confrères en l’église de Gy (1662); quittance de la Grande Confrérie ou Confrérie de Saint Sébastien (1785 et 1787); inventaire et apposition de scellés au château de Gy, après le décès (le 7 janvier 1774) du cardinal archevêque Antoine-Clériadus de Choiseul, par Charles-Nicolas Laborey, de Chargey chanoine du chapitre de Besançon, archidiacre de Luxeuil et Joseph Marin de Vaux, chanoine du même chapître., 1457-1787; 282 Edepot 361; 1 liasse, 2 parchemin, 7 pièces papier.